【裁判字號】    99,台上,857
【裁判日期】    990210
【裁判案由】    偽證
【裁判全文】
最高法院刑事判決              九十九年度台上字第八五七號
上  訴  人  甲○○
上列上訴人因偽證案件，不服台灣高等法院高雄分院中華民國九
十七年一月二十二日第二審判決（九十六年度上訴字第一九九八
號，起訴案號：台灣高雄地方法院檢察署九十五年度偵字第二八
九六八號），提起上訴，本院判決如下：
    主  文
上訴駁回。
    理  由
按刑事訴訟法第三百七十七條規定，上訴於第三審法院，非以判
決違背法令為理由，不得為之。是提起第三審上訴，應以原判決
違背法令為理由，係屬法定要件。如果上訴理由書狀並未依據卷
內訴訟資料，具體指摘原判決不適用何種法則或如何適用不當，
或所指摘原判決違法情事，顯與法律規定得為第三審上訴理由之
違法情形，不相適合時，均應認其上訴為違背法律上之程式，予
以駁回。本件原判決綜合全部卷證資料，認上訴人甲○○有原判
決所載之犯行，已詳所憑之證據與認定之理由，就上訴人辯稱
：伊在偵查及法院審理時所證都是據實陳述，乙○○所提出用以
佐證之現場錄音內容，可能係其剪接民國九十四年二月十七、十
八日與伊間之對話內容云云，認不足採信，亦依調查所得證據詳
予指駁、說明甚詳。因而撤銷第一審之科刑判決，改判仍論處上
訴人犯偽證罪刑。從形式上觀察，並無足以影響判決結果之違法
情形存在。上訴意旨略稱：(一)、本案最關鍵之證據乃乙○○所提
供案發當時上訴人、李曉鈺及乙○○三人對話之錄音帶，然從乙
○○隨著案件之審理過程一再改變該錄音帶來源之說詞，已足以
證明其於九十四年二月八日並未在案發現場，其所提供之錄音帶
，乃事後剪接其他錄音筆內之錄音檔，以數位編輯過後之錄音檔
轉錄成錄音帶，避免檢察官、法院勘驗錄音帶而發現有異常之處
。再者，觀之乙○○所提出之錄音內容，亦與乙○○、鄂元靜所
供述案發當時之情節不符。是該捲錄音帶本身具有重大瑕疵，不
足以作為上訴人犯罪之證據，原審逕採為判決之基礎，自與採證
法則有違。(二)、乙○○供稱案發當天係以錄音筆錄音，非用錄音
機以錄音帶方式錄音。準此，錄音筆才是原始證據，而錄音帶僅
是語音檔轉錄而成，其本質為派生證據，法院應依刑事訴訟法第
一百五十六條、第一百五十六條之一規定，以電腦設備勘驗錄音
筆內之語音檔，以判斷錄音聲音之同一性及內容之真實性，其所
進行之調查證據程序方為適法。惟本案自偵查至原審審理時均僅
勘驗乙○○所提供之錄音帶，上訴人一再爭執該捲錄音帶之真實
性，並向法院說明須以電腦編輯軟體播放勘驗原始之錄音筆，方
能判斷錄音內容之真偽，然法院卻棄置不顧，逕自以勘驗錄音帶
之方式進行調查證據之程序，其證據調查亦有違背刑事訴訟法第
一百五十六條、第一百五十六條之一規定，及應於審判期日調查
之證據未予調查之判決違背法令。(三)、上訴人一再主張乙○○所
提供之錄音帶內容，其中全無陳澤平及上訴人辱罵鄂元靜之聲音
，且與乙○○及鄂元靜所證述之內容不符；且乙○○於該錄音帶
內容第一段所說「放火燒」等語，該錄音時間應是九十四年二月
十七日，非本案之九十四年二月八日；另乙○○自稱案發當日其
係手執錄音筆錄音，與李曉鈺於該錄音內容所說「一天到晚拿著
錄音機有什麼屁用」等語，亦不相符。上開主張均有利於上訴人
，亦足以判斷乙○○提供錄音帶之真實性，原判決就此有利於上
訴人之主張，卻棄之不論，亦有判決不備理由之違誤。(四)、比對
乙○○歷次供詞，其對於九十四年二月八日發生爭執的地點是在
鄂元靜家門口，或是在屋內等情，前後所述不一，且係隨著多名
證人與上訴人出庭陳述後，而更易先前供詞，足見乙○○案發當
時根本不在現場，供詞才會前後矛盾，其證詞顯不足採；另鄂元
靜就案發當天乙○○究經何人通知始到達現場，及當時究係上訴
人或陳澤平燃放鞭炮乙事，前後所述，亦有岐異。原判決未予究
明，率爾認定其二人矛盾之供述核與事實相符，顯與卷證不符，
亦有判決理由矛盾之違法。(五)、案發當晚在場之人均是親屬，倘
若是親屬作證即有偏頗之虞，則本案在場證人之全部證詞均應不
足採信；何況上訴人與乙○○、鄂元靜有多件刑事、民事案件纏
訟，彼此利害關係更深，而陳明和與上訴人、李曉鈺非親非故，
然原判決卻採信乙○○、鄂元靜之供詞，而未採陳明和之證詞，
證據價值判斷之標準恐有前後矛盾之違誤，且原判決對陳澤平、
陳皖筠之證詞有何瑕疵或虛偽而不足採信，亦未予說明。又上訴
人於九十七年四月十四日所具之刑事聲請調查證據狀，附有鄂元
靜住處附近之照片，及李曉鈺、陳皖筠至現場拍攝光碟之錄影畫
面，顯示證人陳明和、陳皖筠與楊漢威於案發當時所在之位置及
現場之客觀環境條件，均足以清楚目擊或確實聽見案發當時之情
況，原判決卻捨棄上開有利於上訴人之證據不論。均有判決理由
欠備之違誤等語。惟查：(一)、刑事訴訟法第一百六十五條之一第
二項規定錄音可為證據者，審判長應以適當之設備，顯示聲音，
使當事人、代理人、辯護人或輔佐人辨認或告以要旨，乃就新型
態證據之調查方法而為之規定；所謂「以適當之設備，顯示」，
通常以勘驗為之，重在辨別錄音聲音之同一性，及錄音內容有無
遭變造、剪接而失其真實性。被害人於犯罪現場所錄製之錄音，
應以該錄音所用之錄音帶（筆），始屬蒐集犯罪所得之證據，而
依據該錄音結果予以拷貝重製再予翻譯而製作之譯文，乃該錄音
內容之重現，此為學理上所稱之派生證據，屬文書證據之一種。
此於被告或訴訟關係人對其譯文之真實性發生爭執或有所懷疑時
，法院固應依刑事訴訟法第一百六十五條之一第二項規定勘驗該
原始蒐證之錄音帶（筆）踐行調查證據之程序，以確認該錄音聲
音是否為本人及其內容與譯文之記載是否相符。至原始蒐證之錄
音帶，或錄音筆所錄製之原始檔案，若因其他原因而滅失，惟法
院勘驗重製之錄音帶，茍未經過人為剪接，該重製錄音帶之內容
即係所錄事實之重現，並未摻雜任何人之作用，致影響內容所顯
現之真實性，自有證據能力。是法院於審判期日就此如已踐行提
示譯文及勘驗之結果供當事人辨認或告以要旨，使其表示意見等
程序並為辯論者，其所為之調查證據程序即無不合，縱無法勘驗
原始之搜證錄音帶（筆），亦不能謂有同法第三百七十九條第十
款所稱應於審判期日調查之證據未予調查之違法。乙○○用以蒐
證錄音之錄音筆內原始檔案雖已不復存在，致內政部警政署刑事
警察局無從單憑乙○○由錄音筆原始檔案所拷貝之錄音帶以鑑定
錄音內容是否一貫，有無經過剪接、編輯等情。然第一審當庭勘
驗乙○○所提出之九十四年二月八日之錄音帶內容，除與證人乙
○○、鄂元靜及李曉鈺結證情節一致外，且其錄音背景聲音均相
續連貫，並無經剪接或變造所造成之中斷或其他特殊異狀，另錄
音背景聲音有狗吠聲及燃放鞭炮之聲音，亦與案發當時為農曆年
除夕夜等情相符，復與證人乙○○、鄂元靜及楊漢威證述當時有
人在活動中心旁施放沖天炮，及鄰人確有養狗等情相符；又被告
與乙○○另於九十四年二月十七、十八日之對話錄音內容，與台
灣高雄地方法院檢察署九十四年度偵字第一０七七七號卷所附之
錄音譯文，及被告所提出之錄音譯文相互比較，並無類似前揭九
十四年二月八日對話內容之語句，且李曉鈺於九十四年二月十七
、十八日亦未在場。原判決綜合以上諸事證，因而認定乙○○所
提出九十四年二月八日之錄音內容，並未經過剪接，自得作為上
訴人之論罪依據，自無違法可言，原審縱已無從勘驗原始蒐證之
錄音筆，亦難謂有應於審判期日調查之證據未予調查之違法。(二)
、採證認事，係事實審法院之職權，其對證據證明力所為之判斷
，如未違背經驗法則與論理法則，復已述其憑以判斷之心證理
由，即不能任意指為違法。又供述證據，前後雖稍有差異或矛盾
，事實審法院非不可本於經驗法則，斟酌其他情形，作合理之比
較，定其取捨，倘僅就其中之一部分認為真實，予以採取，亦非
法所不許。原判決依憑乙○○、鄂元靜之證詞及乙○○所提出之
錄音內容，暨卷附之證據資料，予以綜合判斷，於理由欄認定上
訴人與其妹李曉鈺、妹婿陳澤平於九十四年二月八日晚上八時許
，至其母親鄂元靜在高雄縣岡山鎮○○路四十七號住處大門前，
因家庭糾紛與鄂元靜發生口角衝突，上訴人之姪子楊漢威見狀即
撥打電話予乙○○，嗣後乙○○即趕至該地點，並與上訴人、李
曉鈺等人發生口角爭執，李曉鈺並當場辱罵乙○○等情，已明
其所憑之依據；並說明李曉鈺、陳皖筠、陳澤平、陳明和所為有
利於上訴人之證詞，亦難採為有利於上訴人之認定等由甚詳。所
為之論斷，核與證據法則並無違背，亦無判決不憑證據或理由矛
盾之情形。上訴意旨置原判決明白論斷於不顧，猶執前詞指摘原
判決理由不備或矛盾，再為事實上之爭執，自非合法之上訴理由
。至陳皖筠於第一審審理時雖證述：案發當時乙○○並不在現場
，伊並未看到乙○○出現等語；陳澤平於另案偵查中及原審審理
時亦證述：伊並未看到乙○○云云；陳明和於第一審法院另案審
理時亦證述：乙○○並未在現場云云。惟陳澤平、陳皖筠、陳明
和當天庭訊時亦同時證稱：當天李仲訓（即鄂元靜之二兒子）有
出現在現場等語，則核與上訴人於九十五年九月二十一日在第一
審法院另案審理時證稱：當時在場者只有伊、李曉鈺、陳澤平及
伊母親（鄂元靜）等語不符；且就陳皖筠當天係與上訴人等一行
人同時到案發現場，或係自行前往案發現場旁之活動中心，而恰
巧目睹案發之經過等節，上訴人於九十四年十二月二十八日另案
偵查中係供稱：當時同去者，有伊、李曉鈺、李曉鈺的女兒（應
係陳皖筠）、陳澤平等語，然陳皖筠於第一審審理時卻證稱：當
天晚上六、七點，伊有去空訓路四十七號附近找友人，伊就一直
在空訓路四十七號旁的活動中心圍牆裡面，晚上八點左右，伊看
到伊外婆（鄂元靜）家門前，有伊父母、大舅（即上訴人）、二
舅（即李仲訓），伊表哥（即楊漢威），伊一直在活動中心都沒
有離開等語，其二人所證前後矛盾。原判決認陳皖筠、陳澤平、
陳明和上開所證：乙○○當時並不在場云云，顯不足憑採，雖未
詳為說明其取捨之依據，亦於判決結果不生影響。上訴意旨執此
指摘原判決理由不備，亦屬無據。(三)、至於其他上訴意旨，均係
就原審已調查及依憑卷證資料所為採證認事職權之合法行使，以
及原判決已論列說明之事項，依憑己見，任意指為違法，並重為
事實之爭執，否認犯罪，殊與法律規定得為第三審上訴理由之違
法情形不相適合。衡以前開說明，其上訴為違背法律上之程式，
應予駁回。
據上論結，應依刑事訴訟法第三百九十五條前段，判決如主文。
中    華    民    國  九十九  年    二    月    十    日
                      最高法院刑事第十三庭
                          審判長法官  賴  忠  星
                                法官  呂  丹  玉
                                法官  吳      燦
                                法官  蔡  名  曜
                                法官  葉  麗  霞
本件正本證明與原本無異
                                      書  記  官
中    華    民    國  九十九  年    二    月  二十三  日
                                                      K

司法院資訊處製作；財團法人民間司法改革基金會備份。
